ACORDAO-COMPLETO-2393902

ACÓRDÃO 1459/2020 ATA 6/2020 - SEGUNDA CÂMARA

VISTOS, relatados e discutidos estes autos de Representação, sem pedido de medida cautelar, formulada por Eloos Associação pela Equidade (CNPJ 29.148.051/0001-47) , peça 1, datada de 5/12/2019, em face de supostas irregularidades constantes do Edital do Pregão Eletrônico n. 33/2019, conduzido pela Secretaria de Administração do Ministério Público Federal, o qual tem por objeto o “Registro de Preços para aquisição de materiais de expediente”,
ACORDAM os Ministros do Tribunal de Contas da União, reunidos em Sessão da Segunda Câmara, diante das razões expostas pelo Relator, em: 
9.1. não conhecer a presente documentação como representação por não atender aos requisitos de admissibilidade previstos no art. 237, parágrafo único, c/c o art. 235, do Regimento Interno/TCU, e no art. 103, § 1º, da Resolução TCU 259/2014; 
9.2. dar ciência deste Acórdão à Secretaria de Administração do Ministério Público Federal e à representante, destacando que o Relatório e o Voto que o fundamentam podem ser consultados no endereço www.tcu.gov.br/acordaos; e 
9.3. arquivar os presentes autos, nos termos do art. 237, parágrafo único, c/c art. 235, parágrafo único, do Regimento Interno deste Tribunal, e do art. 105 da Resolução – TCU 259/2014.

Representação em face de supostas irregularidades no pregão eletrônico para aquisição de materiais de expediente.

Segunda Câmara

Ministério Público Federal.

3. Representante: Eloos Associação pela Equidade (CNPJ 29.148.051/0001-47)

13.1. Ministros presentes: Ana Arraes (Presidente), Augusto Nardes, Aroldo Cedraz e Raimundo Carreiro (Relator).
13.2. Ministro-Substituto presente: André Luís de Carvalho.

RAIMUNDO CARREIRO

Trata-se de representação, sem pedido de medida cautelar, formulada por Eloos Associação pela Equidade (CNPJ 29.148.051/0001-47) , peça 1, datada de 5/12/2019, em face de supostas irregularidades constantes do Edital do Pregão Eletrônico n. 33/2019, conduzido pela Secretaria de Administração do Ministério Público Federal, o qual tem por objeto o “Registro de Preços para aquisição de materiais de expediente” (peça 3) . O valor global homologado da ata foi de                   R$ 473.362,15 (peça 4) .
2.	A insurgência do representante recai, basicamente, sobre questões atinentes à possibilidade de aderência à ata por parte de outros órgãos e entidades.
3.	A Selog, após exame técnico dos autos, propôs negar conhecimento à representação ante a ausência indicativos de ilegalidade ou impropriedade (peças 7 e 8) :
“Instrução Inicial de Representação sem Pedido de Cautelar
	A. Identificação do Processo

	TC Processo 039.901/2019-0
	Não conhecer. Arquivar

	Unidade Jurisdicionada
	Uasg

	Secretaria de Administração do Ministério Público Federal
	200100

	Objeto

	Não informado pelo representante. Em consulta ao Portal de Compras Governamentais, verificou-se que se trata de registro de preços para aquisição de materiais de expediente (peça 3) .

	Representante
	CNPJ

	Eloos Associação pela Equidade.
	29.148.051/0001-47

	Há pedido de Sustentação Oral?
	Estatuto 

	Não. 
	Pendente de apresentação.

	Modalidade
	Número do Certame
	Critério de Julgamento

	Pregão Eletrônico
	33/2019.
	Menor preço por item

	Vigência
	Valor Homologado

	Da ata de registro de preços: 12 meses (peça 6, p. 19) .
	R$ 473.362,15 para 13 grupos e 6 itens avulsos (peça 4) .

	Fase do Certame

	Homologado em 23/9/2019 (peça 5) .

	B. Alegações do Representante 

	O representante alega que, apesar de haver o certame sido aberto em agosto, o objeto “possui escopo de tutela inibitória”, pelo que conclui que “ameaça de lesão ao direito categoria substituída pela ASSOCIAÇÃO pode ser objeto de tutela inibitória por parte do Tribunal de Contas da União — TCU, assim como o é pelo Poder Judiciário” (peça 1, p. 2) , pelo que requer a expedição pelo Tribunal de instrução normativa ou decisão normativa “para se evitar lesão ao direito dos licitantes e também da própria Administração Pública” (idem) .
Em síntese, em redação algo inconclusiva, o signatário presumidamente pretende que o TCU emita ato normativo que impeça a possibilidade de previsão, nos procedimentos licitatórios, da utilização da ata de registro de preços por órgão ou entidades não participantes, os usualmente chamados “caronas”, “de forma inadvertida, sem qualquer justificativa explícita, clara e congruente” (peça 1, p. 4) ; que o Tribunal publique orientação vedando “a abertura de licitação para fins de SRP se a Ata do ano anterior teve consumo pelo Órgão Gerenciador inferior a 75%” (peça 1, p. 5) ; que proíba a “adesão por item quando este está aglutinado num lote quando se tratar de aquisição de bens e serviços comuns” (peça 1, p. 9) ; e, ainda, que proíba a adesão “à Ata da região Norte pelos Órgão localizados nas outras regiões, notadamente, quando o Licitante vencedor da Ata é da mesma região do "caroneiro", uma vez que no preço registrado já estão incluídos custos de frete que não se operacionalizam nesta situação” (peça 1, p. 10) .

	C. Exame de Admissibilidade

	Legitimidade do Autor

	O representante possui legitimidade para representar ao Tribunal?
 (Fundamento: art. 113, § 1º, da Lei 8.666/1993, c/c o art. 237 do Regimento Interno/TCU) 
	Sim

	Redação em Linguagem Compreensível

	A representação está redigida em linguagem clara e objetiva, contém nome legível, qualificação e endereço do representante?
 (Fundamento: art. 235 do Regimento Interno/TCU) 
	Não

	Indício Concernente à Irregularidade ou Ilegalidade

	A representação encontra-se acompanhada do indício concernente à irregularidade ou ilegalidade apontada pelo autor?
 (Fundamento: art. 235 do Regimento Interno/TCU) 
	Não

	Competência do TCU

	A representação trata de matéria de competência do TCU?
 (Fundamento:  art. 235 do Regimento Interno/TCU) 
	Não

	Interesse Público

	Os argumentos do autor indicam a possibilidade de existência de interesse público, caso restem comprovadas as supostas irregularidades apontadas na peça inicial.
 (Fundamento: art. 103, § 1º, da Resolução - TCU 259/2014) 
	Não

	Análise quanto ao interesse público: 
Diante dos argumentos trazidos, não se verifica a presença de interesse público, tendo em vista que na peça inicial declara-se pretender a obtenção de tutela inibitória por parte do Tribunal de Contas da União – TCU, em vista de “ameaça de lesão ao direito da categoria substituída pela ASSOCIAÇÃO” (peça 1, p. 2) , ainda que declare haver, incidentalmente, “lesão ao direito dos licitantes e também da própria Administração Pública” (idem) .
Cabe assinalar que, conquanto declare ser entidade de cunho associativo, não foi juntada qualquer documentação comprobatória a respeito do âmbito de atuação da entidade, propósitos ou identificação da “categoria substituída” ou que identifique os supostos dirigentes da entidade.

	Conclusão quanto ao Exame de Admissibilidade

	Ausentes os requisitos de admissibilidade constantes no art. 113, § 1º, da Lei 8.666/1993, c/c os arts. 235 e 237, VII, do Regimento Interno/TCU, e no art. 103, § 1º, da Resolução - TCU 259/2014, a representação não deve ser conhecida.

	D. Medida Cautelar – Avaliação dos Pressupostos

	Perigo da Demora

	Há decisão judicial ou administrativa, sem especificação de prazo, para suspender o andamento do processo licitatório ou a contratação?
	Não

	No caso contratações decorrentes de Registro de Preços:
	A ata de registro de preços decorrente do certame já foi assinada?
	Sim

		O contrato decorrente da ata de registro de preços (que, porventura, seja objeto da representação/denúncia) já foi assinado?
	Não se aplica

		A ata de registro de preços decorrente do certame ainda possui saldo que permita novas contratações pelo órgão gerenciador ou por eventuais adesões?
	Sim

	Análise:

	Está afastado o pressuposto do perigo da demora uma vez que o certame foi homologado e assinada a respectiva Ata de Registro de Preços.

	Perigo da Demora Reverso

	O serviço/bem é essencial ao funcionamento das atividades do órgão/entidade?
	Não há informação

	O órgão ou entidade está coberto contratualmente pelo serviço com razoável vigência (há a possibilidade de voltar a fase ou refazer o certame, a depender da consequência da concessão de cautelar no caso concreto) ou admite prorrogação excepcional?
	Não há informação

	Caso haja a possibilidade de manutenção do contrato com a atual prestadora dos serviços, as condições dessa contratação seriam melhores (menor preço e atendimento satisfatório) que o que se está em vias de contratar?
	Não há informação

	Análise:

	Não há como concluir acerca da presença do pressuposto, uma vez que, apesar de os itens registrados corresponderem a material de expediente, não há informação a respeito da existência de itens em estoque formados por aquisições anteriores. Em que pese a falta de dados objetivos quanto ao quantitativo de material, há informação no edital (peça 6, p. 19, item 2.5) de que alguns dos itens especificados encontram-se com estoque reduzido para pronto atendimento das atividades auxiliares da Instituição.

	Plausibilidade Jurídica

	O órgão/entidade está sujeito aos normativos supostamente infringidos?
	Sim

	Há plausibilidade nas alegações do representante?
	Não

	Há indício de sobrepreço ou superfaturamento?
	Não

	Há grave risco de lesão ao erário, inexecução ou execução insatisfatória do objeto?
	Não

	Análise quanto à plausibilidade jurídica e quanto à necessidade de adoção de medida cautelar:

	Está afastado o pressuposto da plausibilidade jurídica uma vez que a representação não se presta à obtenção de tutela inibitória por parte do Tribunal de Contas da União – TCU, pois a competência do Tribunal de Contas da União, nos processos de representação, se destina a assegurar primordialmente a observância do interesse público, e não de interesse meramente privado.
Ademais, apenas à guisa de esclarecimento, a suposta entidade associativa signatária nem mesmo aponta que “direito da categoria substituída” estaria a ser potencialmente lesionado e, tampouco, a que “categoria” pretenderia representar em caráter de substituição.
De fato, conclui-se que a signatária, pretende, tão somente, ver prevalecerem teses de sua preferência relativas à regulamentação do sistema registro de preços, instituído pelo art. 15 da Lei 8.666/1993 e devidamente regulamentado no Decreto 7.892/2013, com as alterações introduzidas pelo Decreto 9.488/2018, para tanto pretendendo utilizar-se do TCU como instrumento para estabelecer vedações e obter alterações em dispositivos regulamentares, cuja modificação possui caminho natural pelas vias legislativas competentes. 
Quanto à atuação do TCU para evitar a utilização indiscriminada de atas de registro de preços por caronas, pondera-se que já há determinação alinhada a esse propósito nos termos do Acórdão 757/2015-TCU-Plenário, relator Ministro Bruno Dantas, a seguir transcrita:  
9.3. determinar à Secretaria-Geral de Controle Externo do TCU que oriente suas unidades, especialmente a Secretaria de Controle Externo das Aquisições Logísticas (Selog) , sobre a necessidade de sempre avaliar os seguintes aspectos em processos envolvendo pregões para registro de preços:
 (...) 
9.3.4. justificativa devidamente motivada para eventual previsão no edital da possibilidade de adesão à ata de registro de preços por órgãos ou entidades não participantes - art. 9º, inciso III, in fine, do Decreto 7.892/2013;
No caso em exame, o órgão justifica a utilização da ata de registro de preços no item 4.1 do anexo II ao edital (peça 6, p. 53) . Pelo exposto, não se verificam indícios de ocorrência de ilegalidade ou impropriedade no caso concreto.   
Diante do exposto, propõe-se não conhecer a presente documentação como representação, visto não estarem presentes os requisitos de admissibilidade previstos no art. 113, § 1º, da Lei 8.666/1993, c/c os arts. 235 e 237, VII, do Regimento Interno deste Tribunal e no art. 103, § 1º, da Resolução - TCU 259/2014.

	E. Impacto dos Encaminhamentos Propostos

	Haverá impacto relevante no órgão e/ou na sociedade, decorrente dos encaminhamentos propostos?
	Não

	F. Pedido de Ingresso aos Autos e de Sustentação Oral

	Há pedido de ingresso aos autos?
	Não

	Há pedido de sustentação oral?
	Não

	G. Processos Conexos e Apensos

	Há processos conexos noticiando possíveis irregularidades na contratação ora em análise?
	Sim

	Número do TC
	Descrição Sumária
	Estado Atual
	Situação Atual

	Processo 039.930/2019-0
	Documentação autuada como representação, com idêntico signatário e mesma “causa de pedir” a respeito de certame conduzido pelo Comando do Comando Militar do Leste/Exército Brasileiro.
	Aberto
	Aguardando instrução.

	Há processos apensos?
	Não

	H. Proposta de Encaminhamento

	Em virtude do exposto, propõe-se:
12.1.	não conhecer a presente documentação como representação, visto não estarem presentes os requisitos de admissibilidade previstos no art. 113, § 1º, da Lei 8.666/1993, c/c os arts. 235 e 237, VII, do Regimento Interno deste Tribunal e no art. 103, § 1º, da Resolução - TCU 259/2014;
12.2.	informar à  Secretaria de Administração do Ministério Público Federal e ao signatário da peça inicial que o conteúdo da deliberação que vier a ser proferida poderá ser consultado no endereço www.tcu.gov.br/acordaos; e
12.3.	arquivar os presentes autos, nos termos do art. 237, parágrafo único, c/c o art. 235, parágrafo único, do Regimento Interno deste Tribunal, e do art. 105 da Resolução - TCU 259/2014.”

4.	É o Relatório.

não há

Não atuou.

REPRESENTAÇÃO. PREGÃO ELETRÔNICO 33/2019. MINISTÉRIO PÚBLICO FEDERAL. ADERÊNCIA A ATA DE REGISTRO DE PREÇOS POR ÓRGÃO E ENTIDADES NÃO PARTICIPANTES. DECRETO 7.892/2013. INEXISTÊNCIA DE ELEMENTOS INDICATIVOS DE ILEGALIDADE OU IMPROPRIEDADE. NÃO CONHECIMENTO. ARQUIVAMENTO.

REPRESENTAÇÃO (REPR)

Secretaria de Controle Externo de Aquisições Logísticas (Selog).

Relato o presente processo em razão de sorteio realizado nos termos do art. 18-B da Resolução TCU 175/2005.	
Conforme assentado no relatório precedente, trata-se de representação, sem pedido de medida cautelar, formulada por Eloos Associação pela Equidade (CNPJ 29.148.051/0001-47) , peça 1, datada de 5/12/2019, em face de supostas irregularidades constantes do Edital do Pregão Eletrônico n. 33/2019, conduzido pela Secretaria de Administração do Ministério Público Federal, o qual tem por objeto o “Registro de Preços para aquisição de materiais de expediente” (peça 3) . O valor global homologado da ata foi de R$ 473.362,15 (peça 4) .
A insurgência da representante recai, basicamente, sobre a possibilidade de órgãos e entidades não participantes aderirem à ata. 
Diante de sua argumentação, a representante pede a este Tribunal de Contas da União a edição de ato normativo com vistas a regulamentar o instituto da aderência às atas resultantes do sistema de registro de preços.
A Selog, após devido exame técnico dos autos, propôs negar conhecimento à representação ante a ausência de indícios concernentes à ilegalidade ou impropriedade (peças 7 e 8) .
Razão assiste à unidade instrutiva. Vejamos.
Nos termos do art. 237, parágrafo único, c/c art. 235, parágrafo único, do Regimento Interno do TCU, a representação deve vir acompanhada de indício concernente à irregularidade ou ilegalidade de modo que, ausentes tais requisitos, o relator ou o Tribunal não conhecerá da representação.
Com efeito, o requerimento autuado como representação encontra-se desacompanhado de indícios que pudessem apontar a existência de possíveis irregularidades no fato de o órgão administrativo da Procuradoria-Geral da República ter previsto, no Edital 33/2019, a possibilidade de adesões à ata por órgão ou entidade não participante.
Há de se ter em mente, de início, que não compete ao Tribunal de Contas da União regulamentar o instituto de adesão às atas de registro de preço, nos moldes como demanda a representante. Tal competência a Constituição Federal outorgou ao Presidente da República – autoridade competente para regulamentar a legislação federal (inciso IV, in fine, do art. 84 da Constituição Federal) .
Nessa esteira, consigno que a matéria já se encontra regulamentada no Capítulo IX do Decreto 7.892, de 23 de janeiro de 2013, com as alterações promovidas pelo Decreto 9.488, de 30 de agosto de 2018, que prevê no caput do art. 22 que:
CAPÍTULO IX
DA UTILIZAÇÃO DA ATA DE REGISTRO DE PREÇOS POR ÓRGÃO OU ENTIDADES NÃO PARTICIPANTES
Art. 22. Desde que devidamente justificada a vantagem, a ata de registro de preços, durante sua vigência, poderá ser utilizada por qualquer órgão ou entidade da administração pública federal que não tenha participado do certame licitatório, mediante anuência do órgão gerenciador.
Verifico, pois, que o ordenamento jurídico possibilita a órgãos e entidades não participantes da licitação aderirem a ata de registro de preço, desde que haja anuência do órgão gerenciador, que, no caso concreto, é a Secretaria de Administração do MPF.
Posto isso, com base nos critérios já instituídos (no caso, o referido Decreto 7.892/2013) , verifico que o edital em questão (Edital 33/2019) não contém vício a justificar o processamento desta representação.
O exame da Cláusula IV do Anexo II (Da Utilização da Ata e dos Preços) do Edital regulamentador do certame evidencia que o órgão licitante se amolda aos parâmetros estabelecidos no referido Decreto 7.892/2013 atinentes à adesão da ata.
Na referida Cláusula consta que a adesão à ata somente será autorizada pela PGR caso haja “necessária apresentação de estudos que demonstrem o ganho de eficiência, viabilidade e economicidade para administração na utilização desta ata como ‘carona’” (peça 6, p. 55-56) . Além da demonstração do ganho de eficiência, o Edital 33/2019 previu limites à adesão, tais como os descritos nos itens 4.2 e 4.3 (peça 6, p. 57) , in verbis:
“4.2. As adesões não poderão exceder, por órgão ou entidade, a 50% (cinquenta por cento) do quantitativo registrado para o órgão gerenciador e participantes.
4.3. As adesões estão limitadas a duas vezes a quantidade registrada para cada item.”
Todas essas limitações à adesão da ata estão de acordo com o Decreto 7.892/2013[footnoteRef:2]. [2: Art. 22. Desde que devidamente justificada a vantagem, a ata de registro de preços, durante sua vigência, poderá ser utilizada por qualquer órgão ou entidade da administração pública federal que não tenha participado do certame licitatório, mediante anuência do órgão gerenciador.§ 1º Os órgãos e entidades que não participaram do registro de preços, quando desejarem fazer uso da ata de registro de preços, deverão consultar o órgão gerenciador da ata para manifestação sobre a possibilidade de adesão.§ 1º-A A manifestação do órgão gerenciador de que trata o § 1º fica condicionada à realização de estudo, pelos órgãos e pelas entidades que não participaram do registro de preços, que demonstre o ganho de eficiência, a viabilidade e a economicidade para a administração pública federal da utilização da ata de registro de preços, conforme estabelecido em ato do Secretário de Gestão do Ministério do Planejamento, Desenvolvimento e Gestão.  (Incluído pelo Decreto nº 9.488, de 2018)   (Vigência) § 1º-B O estudo de que trata o § 1º-A, após aprovação pelo órgão gerenciador, será divulgado no Portal de Compras do Governo federal.  (Incluído pelo Decreto nº 9.488, de 2018)   (Vigência) § 2º Caberá ao fornecedor beneficiário da ata de registro de preços, observadas as condições nela estabelecidas, optar pela aceitação ou não do fornecimento decorrente de adesão, desde que não prejudique as obrigações presentes e futuras decorrentes da ata, assumidas com o órgão gerenciador e órgãos participantes.§ 3º As aquisições ou as contratações adicionais de que trata este artigo não poderão exceder, por órgão ou entidade, a cinquenta por cento dos quantitativos dos itens do instrumento convocatório e registrados na ata de registro de preços para o órgão gerenciador e para os órgãos participantes.  (Redação dada pelo Decreto nº 9.488, de 2018)   (Vigência) § 4º O instrumento convocatório preverá que o quantitativo decorrente das adesões à ata de registro de preços não poderá exceder, na totalidade, ao dobro do quantitativo de cada item registrado na ata de registro de preços para o órgão gerenciador e para os órgãos participantes, independentemente do número de órgãos não participantes que aderirem.  (Redação dada pelo Decreto nº 9.488, de 2018)   (Vigência) ] 
Dessarte, inexistindo nos autos elemento indicativo das irregularidades indicadas na peça inicial, afigura-se escorreita a proposta da Selog para não conhecer da representação por não cumprir os requisitos de admissibilidade previstos no art. 237, parágrafo único, c/c art. 235, parágrafo único, do Regimento Interno do TCU.
Ante o exposto, acolho a proposta da unidade técnica, a qual integra as presentes razões de decidir, e voto no sentido de que seja adotado o Acórdão que ora submeto a esta Segunda Câmara.
TCU, Sala das Sessões Ministro Luciano Brandão Alves de Souza, em 10 de março de 2020.
RAIMUNDO CARREIRO 
Relator